【裁判字號】    97,上訴,6018
【裁判日期】    980217
【裁判案由】    違反公司法等
【裁判全文】
臺灣高等法院刑事判決                97年度上訴字第6018號
上  訴  人  臺灣臺北地方法院檢察署檢察官
被      告  甲○○
上列上訴人因被告違反公司法等案件，不服臺灣臺北地方法院97
年度訴字第1790號，中華民國97年11月20日第一審判決（起訴案
號：臺灣臺北地方法院檢察署97年度偵字第14769號），提起上
訴，本院判決如下：
    主  文
上訴駁回。
    事實及理由
一、本案經本院審理結果，認第一審判決以被告甲○○係犯修正
    前公司法第9條第3項之罪、刑法第216條、第215條行使業務
    上登載不實文書罪，上開2罪有方法、結果之牽連關係，應
    依修正前刑法第55條後段規定，論以較重之修正前公司法第
    9條第3項之罪。被告行為發生在96年4月24日以前，並合於
    中華民國96年罪犯減刑條例第2條第1項第3款之規定，減輕
    其宣告刑2分之1。並說明比較修正前後之易科罰金折算標準
    ，以修正前刑法第41條第1項之規定，較有利於被告，爰依
    刑法第2條第1項前段，適用修正前刑法第41條第1項前段規
    定，定其易科罰金之折算標準。乃審酌被告犯罪手段平和、
    犯罪情節及所生危害均屬輕微，惡性尚非重大，且犯後坦承
    犯行，態度良好等一切情狀，判決「甲○○公司負責人，公
    司應收之股款，股東並未實際繳納，而以申請文件表明收足
    ，處有期徒刑肆月，如易科罰金，以銀元佰元即新臺幣玖
    佰元折算壹日；減為有期徒刑貳月，如易科罰金，以銀元
    佰元即新臺幣玖佰元折算壹日。」又以被告前未曾受有期徒
    刑以上刑之宣告，其因一時失慮，偶罹刑典，事後已坦承犯
    行，深具悔意，被告經此刑之宣告後，應知警惕而無再犯之
    虞，因認暫不執行其刑為當，予以宣告緩刑2年，用啟自新
    。認事用法及量刑均無不當，應予維持，並引用第一審判決
    書記載之事實、證據及理由（如附件原審判決書）。
二、檢察官上訴意旨稱：原審既認被告甲○○「…製作不實之88
    年11月8日莎莉公司股東同意書，以表彰劉麗敏及李榮宜分
    別出資新臺幣（下同）20萬元而繳納股款並承受股權…」，
    證人劉麗敏、李榮宜復證稱同意擔任股東，故被告與證人劉
    麗敏、李榮宜間，就本件犯行是否該當共同正犯，即非無疑
    。而證人劉麗敏、李榮宜雖非公司負責人，然其與莎莉公司
    負責人即被告甲○○同犯該罪，依刑法第31條第1項規定，
    仍應論以共犯，此有最高法院82年度台上字第3117號判決可
    參，是原審此部分之認事用法，應有違誤。請將原判決撤銷
    ，更為適當合法之判決等語。
三經查：
（一）犯罪之能否成立，端視行為人主觀上有無犯罪之故意及客
      觀上有無犯罪之行為而定。
（二）劉麗敏、李榮宜僅出借名義擔任公司股東，雖未出資「莎
      莉公司」，並不能因此客觀之出借名義，即認渠2人主觀
      確有檢察官上訴意旨所指參與犯罪。是，檢察官認劉麗敏
      、李榮宜亦應成立犯罪，與被告所為前開違反公司法之犯
      行，有共犯關係云云，尚非可採。
四、本案事證已明。檢察官以前揭理由提起上訴，而指摘原判決
    不當，為無理由，應予駁回。
據上論斷，應依刑事訴訟法第373條、第368條，判決如主文。
本案經檢察官鄭龍照到庭執行職務。
中    華    民    國    98    年    2     月    17    日
                  刑事第一庭    審判長法  官  葉騰瑞
                                      法  官  莊明彰
                                      法  官  王炳梁
以上正本證明與原本無異。
如不服本判決，應於收受送達後10日內向本院提出上訴書狀，其
未敘述上訴之理由者並得於提起上訴後10日內向本院補提理由書
（均須按他造當事人之人數附繕本）「切勿逕送上級法院」。
                                      書記官  陳佳伶
中    華    民    國    98    年    2     月    17    日
附錄本案論罪科刑法條全文：
修正前公司法第9條：
公司設立登記後，如發現其設立登記或其他登記事項，有違法情
事時，公司負責人各處1年以下有期徒刑、拘役或科或併科新臺
幣6萬元以下罰金。
公司負責人對於前項登記事項，為虛偽之記載者，依刑法或特別
刑法有關規定處罰。
公司應收之股款，股東並未實際繳納，而以申請文件表明收足，
或股東雖已繳納而於登記後將股款發還股東，或任由股東收回者
，公司負責人各處5年以下有期徒刑、拘役或科或併科新臺幣6萬
元以下罰金。
前三項裁判確定後，由法院檢察處通知中央主管機關撤銷其登記
。
中華民國刑法第216條：
行使第210條至第215條之文書者，依偽造、變造文書或登載不實
事項或使登載不實事項之規定處斷。
中華民國刑法第215條：
從事業務之人，明知為不實之事項，而登載於其業務上作成之文
書，足以生損害於公眾或他人者，處3年以下有期徒刑、拘役或5
百元以下罰金。
附件：
臺灣臺北地方法院刑事判決              97年度訴字第1790號
公  訴  人  臺灣臺北地方法院檢察署檢察官
被      告  甲○○  女  42歲（民國○○年○月○○日生）
                    身分證統一編號：Ｚ000000000號
                    住臺北市○○區○○街36號8樓
上列被告因違反公司法等案件，經檢察官聲請簡易判決處刑（97
年度偵字第14769號），本院認有不宜以簡易判決處刑之原因，
改依通常程序審理，因被告於準備程序進行中就被訴事實為有罪
之陳述，且所犯非死刑、無期徒刑、最輕本刑為三年以上有期徒
刑之罪或高等法院管轄第一審案件，經告知簡式審判程序之旨，
並聽取檢察官、被告之意見後，經本院合議庭裁定由受命法官獨
任進行簡式審判程序，復認有不得行簡式審判程序之原因，特命
再開辯論，改由合議庭依通常程序審判，本院判決如下：
    主  文
甲○○公司負責人，公司應收之股款，股東並未實際繳納，而以
申請文件表明收足，處有期徒刑肆月，如易科罰金，以銀元佰
元即新臺幣玖佰元折算壹日；減為有期徒刑貳月，如易科罰金，
以銀元佰元即新臺幣玖佰元折算壹日。緩刑貳年。
    犯罪事實
一、甲○○於民國88年間為設於臺北市○○區○○街36號8樓之
    莎莉資訊有限公司（下稱莎莉公司）負責人，明知公司應收
    之股款，股東並未實際繳納，不得以申請文件表明收足，竟
    因欲將莎莉公司改組為莎莉光碟電腦股份有限公司，至少須
    有股東7人，遂邀集劉麗敏、李榮宜擔任股東，而其明知莎
    莉公司改組時，劉麗敏、李榮宜並未實際出資，亦未於88年
    11 月8日上午10時許，在莎莉公司會議室內召開改組後之股
    東臨時會，竟基於違反公司法及業務上登載不實之犯意，於
    88 年11月間在不詳地點，製作不實之88年11月8日莎莉公司
    股東同意書，以表彰劉麗敏及李榮宜分別出資新臺幣（下同
    ）20萬元而繳納股款並承受股權，且製作不實之88年11月8
    日莎莉光碟電腦股份有限公司股東臨時會議事錄，持向臺北
    市政府建設局申請變更組織、更名、股東出資轉讓等情事而
    行使之。
二、案經臺灣臺北地方法院檢察署檢察官自動檢舉偵查起訴。
    理  由
壹、程序方面
    被告對於公訴人所提之證據資料及以下本院作為判斷依據之
    各項證據資料，均同意或不爭執其證據能力，本院審酌該等
    言詞供述及書面作成時之情況認為適當，均無不宜作為證據
    之情事，依刑事訴訟法第159條之5規定，均得作為證據。
貳、實體方面
一、訊據被告對於上揭犯罪事實坦承不諱，核與證人劉麗敏、李
    榮宜證述相符，復有88年11月8日莎莉資訊有限公司股東同
    意書、88年11月8日莎莉光碟電腦股份有限公司股東臨時會
    議事錄及臺北市政府建設局88年11月20日北市建商二字第
    88355121號函在卷可稽，足認被告自白與事實相符，應堪採
    信，本件事證明確，被告犯行堪以認定，應予依法論科。
二、查被告行為後，刑法業於民國94年2月2日修正公布，並於95
    年7月1日施行。按行為後法律有變更者，適用行為時之法律
    ，但行為後之法律有利於行為人者，適用最有利於行為人之
    法律，現行刑法第2條第1項訂有明文。此條規定乃與刑法第
    一條罪刑法定主義契合，而貫徹法律禁止溯及既往原則，係
    規範行為後法律變更所生新舊法律比較適用之準據法，是刑
    法第2條本身雖經修正，但刑法第2條既屬適用法律之準據法
    ，本身尚無比較新舊法之問題，應一律適用裁判時之現行刑
    法第2條規定以決定適用之刑罰法律，先予辨明。又以本次
    刑法修正之比較新舊法，應就罪刑有關之共犯、未遂犯、想
    像競合犯、牽連犯、連續犯、結合犯，以及累犯加重、自首
    減輕暨其他法定加減原因（如身分加減）與加減例等一切情
    形，綜其全部罪刑之結果而為比較，最高法院95年5月23日
    著有95年度第8次刑庭會議決議可資參照。經查：
（一）刑法第33條第5款有關罰金之最低數額部分，因刑法分則
      編各罪所定罰金之貨幣單位原為銀元，修正前刑法第33
      條第5款規定：「罰金：（銀元）1元以上」，而銀元與新
      臺幣間之折算，依現行法規所定貨幣單位折算新臺幣條例
      規定，以銀元1元折算新臺幣3元；修正後刑法第33 條第5
      款則規定：「罰金：新臺幣1000元以上，以百元計算之」
      ；經比較新舊法之規定，修正後刑法第33條第5款所定罰
      金之最低數額，較之修正前提高，自以修正前刑法第33條
      第5款之規定有利於被告。
（二）刑法第55條關於牽連犯之規定亦業經刪除，是依據現行法
      ，被告所犯各罪即應予分論並罰，故經比較新舊法結果，
      可知以適用被告行為時之法律即修正前刑法第55條牽連犯
      之規定，較有利於被告。另修正後第55條規定：「一行為
      而觸犯數罪名者，從一重處斷。但不得科以較輕罪名所定
      最輕本刑以下之刑」，修正後第55條但書係科刑之限制，
      為法理之明文化，非屬法律之變更（前揭最高法院第8次
      刑事庭會議決議參照），自不生新舊法比較之問題。
（三）綜合上述各條文修正前、後之比較，就修正後之罰金最低
      數額，較修正前提高，顯然不利於被告；另牽連犯部分，
      亦以修正前之規定有利於被告，揆諸前揭最高法院決議所
      揭示之罪刑綜合比較原則，依刑法第2條第1項前段之規定
      ，應整體適用行為時即修正前之規定。
三、被告行為後，公司法第9條於90年11月12日修正公布，修正
    前公司法第9條第3項與修正後第9條第1項之構成要件均相同
    ，但修正前公司法第9條第3項之法定刑為：處五年以下有期
    徒刑、拘役或科或併科新臺幣六萬元以下罰金。而修正後之
    公司法第9條第1項之法定刑為：處五年以下有期徒刑、拘役
    或科或併科新臺幣五十萬元以上二百五十萬元以下罰金。比
    較新舊法之結果，被告行為時之舊法對被告較為有利，是揆
    諸前開刑法第2條第1項前段之規定，本件自應適用被告行為
    時之舊法。
四、核被告所為，係犯修正前公司法第9條第3項之罪、刑法第
    216條、第215條行使業務上登載不實文書罪，上開2罪有方
    法、結果之牽連關係，應依修正前刑法第55條後段規定，論
    以較重之修正前公司法第9條第3項之罪。爰審酌被告犯罪手
    段平和、犯罪情節及所生危害均屬輕微，惡性尚非重大，且
    犯後坦承犯行，態度良好等一切情狀，量處如主文所示之刑
    ，又被告本案犯罪時間係在96年4月24日以前，且無不能減
    刑之事由，合於該條例第2條第1項第3款之規定，爰依法減
    輕其宣告刑二分之一。關於易科罰金部分，被告於行為時之
    刑法第41條第1項規定：「犯最重本刑為3年以下有期徒刑以
    下之刑之罪，而受6月以下有期徒刑或拘役之宣告，因身體
    、教育、職業或家庭之關係，執行顯有困難者，得以1元以
    上3元以下折算1日，易科罰金。」於90年1月10日修正為：
    「犯最重本刑為5年以下有期徒刑以下之刑之罪，而受6個月
    以下有期徒刑或拘役之宣告，因身體、教育、職業、家庭之
    關係或其他正當事由，執行顯有困難者，得以1元以上3元以
    下折算1日，易科罰金」，比較90年1月10日修正前後規定之
    結果，以90年1月10日修正後之刑法第41條第1項規定對被告
    較有利。又被告行為時之易科罰金折算標準，修正前罰金罰
    鍰提高標準條例第2條前段（現已刪除）規定，就其原定數
    額提高為100倍折算1日，則本件被告行為時之易科罰金折算
    標準，如以銀元300元折算1日，經折算為新臺幣後，即應以
    新臺幣900元折算為1日。惟95年7月1日修正公布施行之刑法
    第41條第1項前段則規定：「犯最重本刑為5年以下有期徒刑
    以下之刑之罪，而受6個月以下有期徒刑或拘役之宣告者，
    得以新臺幣1000元、2000元或30 00元折算1日，易科罰金」
    ，比較修正前後之易科罰金折算標準，以95年7月1日修正公
    布施行前之規定，較有利於被告等，則應依刑法第2條第1項
    前段，適用90年1月10日修正公布之刑法第41條第1項前段規
    定，定被告之易科罰金折算標準。又被告前未曾受有期徒刑
    以上刑之宣告，有臺灣高等法院被告前案紀錄表在卷可稽，
    其因一時失慮，偶罹刑典，事後已坦承犯行，深具悔意，被
    告經此刑之宣告後，應知警惕而無再犯之虞，本院因認暫不
    執行其刑為當，予以宣告緩刑，用啟自新。
五、又修正前公司法第七條規定，公司之設立、變更或解散之登
    記或其他處理事項，由中央主管機關或委託地方主管機關審
    核之。該條文於九十年十一月十二日修正為「公司申請設立
    、變更登記之資本額，應先經會計師查核簽證；其辦法，由
    中央主管機關定之。」並於九十一年三月六日訂定「公司申
    請登記資本額查核辦法」，於第二條規定「公司申請設立登
    記或合併、分割、增減實收資本額等變更登記，除依證券交
    易法第二十八條之二規定辦理庫藏股減資外，應檢送設立、
    合併、分割、增減實收資本額基準日經會計師查核簽證之資
    產負債表，……。」及於同辦法第八條第二項、第九條第二
    項分別規定「會計師對應行查核事項，應備具工作底稿，主
    管機關得隨時調閱之。」「會計師查核公司之資本額，如發
    現有虛偽情事者，應拒絕簽證。」另修正前公司法第四百十
    二條第二項關於「主管機關對於前項之申請，應派員檢查，
    並得通知公司限期申復。」及修正前公司法第四百十九條第
    二項關於「前項第四款、第五款所列事項，如有冒濫或虛偽
    者，主管機關應通知公司限期申復，經派員檢查後得裁減或
    責令補足。」等規定，均於九十年十一月十二日修正時，予
    以刪除；並將第九條第四項修正為「公司之設立或其他登記
    事項有偽造、變造文書，經裁判確定後，由檢察機關通知中
    央主管機關撤銷或廢止其登記。」依修正後規定觀之，除縮
    小第七條之範圍外，並將「公司申請設立、變更登記之資本
    額」事項，改由會計師負責查核簽證，及將應派員檢查等相
    關規定刪除。至於修正後公司法第三百八十八條雖仍規定「
    主管機關對於公司登記之申請，認為有違反本法或不合法定
    程式者，應令其改正，非俟改正合法後，不予登記。」然僅
    形式上審查其是否「違反本法」或「不合法定程式」而已，
    倘其申請形式上合法，即應准予登記，不再為實質之審查。
    且公司之設立或其他登記事項如涉及偽造、變造文書時，須
    經裁判確定後，始撤銷或廢止其登記。則行為人於公司法修
    正後辦理公司登記事項，如有明知為不實之事項，而使公務
    員登載於職務上所掌之公文書，足以生損害於公眾或他人者
    ，即有刑法第二百十四條之適用。（最高法院96年度第5次
    刑事庭會議可資參照）。查本件被告係於90年10月12日公司
    法修正前為上開犯行，關於公司申請設立、變更登記事項，
    仍係由主管機關為實質審查，是揆諸前開最高法院會議決議
    ，尚無刑法第214條之適用，且因起訴書認此部分與前開有
    罪部分屬裁判上一罪，此部分犯罪事實業據公訴人於本院97
    年11月13日審理期日予以減縮，附此敘明。
據上論斷，應依刑事訴訟法第299條第1項前段，修正前公司法第
9條第3項，刑法第2條第1項、第11條前段、第216條、第215條、
第74條第1項第1款，修正前刑法第55條後段，第41條第1項前段
，修正前罰金罰鍰提高標準條例第2條，現行法規所定貨幣單位
折算新臺幣條例第2條，中華民國九十六年罪犯減刑條例第2條第
1項第3款、第7條、第9條，判決如主文。
本案經檢察官江貞諭到庭執行職務
中    華    民    國    97    年    11    月    20    日
                  刑事第八庭  審判長法  官  陳德民
                                    法  官  詹慶堂
                                    法  官  楊蕙芬
以上正本證明與原本無異。
如不服本判決，應於判決送達後10日內，向本院提出上訴狀。
                                    書記官  馬正道
中    華    民    國    97    年    11    月    20    日
附錄法條：
修正前公司法第9條
公司設立登記後，如發現其設立登記或其他登記事項，有違法情
事時，公司負責人各處一年以下有期徒刑、拘役或科或併科新臺
幣六萬元以下罰金。
公司負責人對於前項登記事項，為虛偽之記載者，依刑法或特別
刑法有關規定處罰。
公司應收之股款，股東並未實際繳納，而以申請文件表明收足，
或股東雖已繳納而於登記後將股款發還股東，或任由股東收回者
，公司負責人各處五年以下有期徒刑、拘役或科或併科新臺幣六
萬元以下罰金。
前三項裁判確定後，由法院檢察處通知中央主管機關撤銷其登記
。
中華民國刑法第216條
（行使偽造變造或登載不實之文書罪）
行使第 210 條至第 215 條之文書者，依偽造、變造文書或登載
不實事項或使登載不實事項之規定處斷。
中華民國刑法第215條
（業務上文書登載不實罪）
從事業務之人，明知為不實之事項，而登載於其業務上作成之文
書，足以生損害於公眾或他人者，處3年以下有期徒刑、拘役或5
百元以下罰金。


司法院資訊處製作；財團法人民間司法改革基金會備份。
